臺灣臺北地方法院刑事判決
111年度易字第250號
公  訴  人  臺灣臺北地方檢察署檢察官
被      告  黃良雄




選任辯護人  楊廣明律師（法扶律師）
上列被告因詐欺案件，經檢察官提起公訴（110年度偵字第1770
號），本院判決如下：
    主  文
黃良雄犯詐欺取財罪，處有期徒刑壹年。未扣案之犯罪所得新臺
幣壹佰零柒萬玖仟元沒收，於全部或一部不能沒收或不宜執行沒
收時，追徵其價額。
    事  實
一、黃良雄於民國102年間之某日，經由網路結識周雲珍後，於
    同年間之某日起至109年6月間，與周雲珍維持男女朋友之交
    往關係，兩人並曾約定於104年6月間結婚，然經黃良雄以其
    子黃宗志出車禍為由而暫停未果。詎黃良雄於兩人交往期間
    ，意圖為自己不法之所有，基於詐欺取財之接續犯意，多次
    以「可代為投資澳門幣，每月可分紅取得利潤」、「其於新
    北市樹林區所投資工廠（下稱樹林工廠）需資金，可投資獲
    取分紅」、「黃宗志出車禍急需醫藥費、需辦喪事」之不實
    理由，要求周雲珍交付金錢作為投資、借款，周雲珍因此陷
    於錯誤，誤認其所交付之金錢係欲作為上開用途使用，乃於
    102年間之某日起至106年7月24日，多次在住處（即臺北市○
    ○區○○街00號）、臺北公館郵局（址設臺北市○○區○○○路0段0
    0號地下1樓，下稱公館郵局）或兩人共同用餐之餐廳等處所
    ，以現金或匯款至黃良雄申設之中華郵政帳戶（中壢郵局，
    帳號：00000000000000號，包含附表編號1至6之款項）方式
    ，交付投資款及借款共計新臺幣（下同）110萬元（下合稱
    系爭款項）。嗣周雲珍再三催款後，黃良雄遲未給付投資紅
    利及還款，周雲珍更發現黃良雄之手稿記事本內有多名女子
    之個人資料，乃於109年9月16日聯繫黃良雄之女黃宗嫻詢問
    ，始悉受騙。
二、案經周雲珍訴請臺灣臺北地方檢察署檢察官偵查起訴。
    理  由
壹、程序部分
一、本判決下述所引用被告黃良雄以外之人於審判外之言詞或書
    面陳述，檢察官、被告及辯護人迄於言詞辯論終結前均未就
    其證據能力聲明異議，本院審酌上開證據資料作成時之情況
    ，尚無違法不當及證明力明顯過低之情形，而認為以之作為
    證據應屬適當，依刑事訴訟法第159條之5規定，均有證據能
    力。
二、本判決下述其餘認定犯罪事實之非供述證據，與本案待證事
    實間均具關聯性，且無證據足認係公務員違背法定程序所取
    得，依刑事訴訟法第158條之4規定之反面解釋，亦均有證據
    能力。
貳、實體部分
一、被告之供述及辯解：　
  ㈠訊據被告固不否認其曾透過網路結識告訴人周雲珍，於102 
    年間起至109年6月間與告訴人交往為男女朋友，並曾約定於
    104年6月間結婚之事實，然矢口否認有何詐欺取財之犯行，
    並辯稱：我從來沒有以投資澳門幣、外匯、樹林工廠有資金
    需求、黃宗志車禍及過世須費用等事由向告訴人拿過金錢，
    反而是告訴人曾向我借錢，附表編號1至6告訴人之匯款，即
    係告訴人向我借款後分成好幾個月的還款。且告訴人所提出
    之借條（下稱系爭借條）係其自行書立，書立日期與告訴人
    所稱之借款日期相隔數年，我也並未蓋章，自不能作為我有
    向告訴人借款的證明。又所謂投資必會簽立契約，告訴人與
    我未曾簽立契約，澳門幣更是在任何銀行都可以買，沒有必
    要透過我來投資，本案實係我發現告訴人紅杏出牆，要把告
    訴人趕走後，告訴人跟我要分手費150萬元，但我不願意給
    ，告訴人才來告我，告訴人的一面之詞並不足採云云。
　㈡辯護人則為被告辯護略以：系爭借條為告訴人所寫，被告並
    未同意，亦未蓋印，告訴人所稱系爭借條係借款當天即記帳
    ，除與偵查中所稱借條已遭撕毀一事不符，有部分借款金額
    更有前後供述不一、不詳之瑕疵，佐以借條曾遭告訴人私下
    塗改為「投資」等文字，顯見系爭借條均係告訴人之單方指
    述，因有諸多瑕疵而不足採信。再者，本案縱告訴人係以投
    資、借款之理由交付金錢給被告，然告訴人於案發時既有相
    當智識程度及社會經驗，對於是否交付系爭款項，本應依雙
    方往來情形、就被告之生活、工作及償還能力綜合評估，告
    訴人亦自承即便投資失利亦無關係，顯見被告客觀上並無行
    使詐術之行為，主觀上亦無詐欺之故意或不法所有之意圖云
    云。
二、認定事實所憑之證據及理由：　　
  ㈠下列事實有相關證據可佐，並為檢察官、被告、辯護人所同
    意（見易卷第115至116、360至361頁），均堪認定屬實：　
　1.被告於102 年間經由網路結識告訴人，兩人於102 年間至10
    9 年6 月間為男女朋友之交往關係，並曾約定於104年6 月
    間結婚，亦有因此拍攝婚紗照，有上開婚紗照可證（見他卷
    第21頁）。
  2.告訴人曾於附表編號1至6所示時間，自其申設之中華郵政帳
    戶（臺北公館郵局，帳號：00000000000000號）匯款附表編
    號1至6所示之金額，至被告申設之中華郵政帳戶（中壢郵局
    ，帳號：00000000000000號，下稱被告郵局帳戶），有被告
    郵局帳戶之歷史交易明細可證（見偵卷第183至185、195頁
    ）。
　3.告訴人曾自其申設之中國信託帳戶，先後於104年11月27日
    匯款2萬元、104年12月28日匯款3萬元、105年1月6日匯款3
    萬元、105年1月7日匯款2萬元至被告郵局帳戶，有告訴人提
    出之中國信託帳戶存摺內頁明細可憑（見易卷第381至383頁
    ）。
  ㈡被告確有佯稱「代告訴人投資澳門幣」、「樹林工廠需資金
    ，告訴人投資可獲得分紅」、「黃宗志出車禍需要醫療、喪
    葬費用」等不實詐術，使告訴人陷於錯誤而交付系爭款項：
    　
　1.關於系爭款項之投資、借款原委，業據告訴人於本院審理中
    結證稱：我跟被告從102年7月底透過別人介紹認識，被告跟
    我認識後，一直打電話說他工廠很忙，他又在澳門開會議，
    要去澳門一個禮拜，一直拖到102年9月左右才跟我見面，請
    我出去吃一餐飯，吃完一餐飯後他就說要投資，跟他姊姊說
    他要投資，他姊姊投資100萬元，賺很多錢，就在我身邊跟
    我講，被告說利潤很高，我那時候也不懂，我一心要找個伴
    ，他說要跟我結婚，他有5套房子，他就一步一步這樣講這
    樣騙。我是相信他有工廠又做澳幣，我當時上班很忙，沒有
    問那麼多，最開始是102 年9 月18日在我同安街90號住所將
    40萬元交給被告，這麼多年的投資，被告有於102年至103年
    之間給過紅利，但只有3、4個月，之後被告說沒賺錢就沒再
    給紅利，我還是繼續給被告錢，因為被告嘴巴很會講，他說
    要我不要怕，他還有5套房子怕什麼、拿來給他週轉一下，
    後來澳門的生意不好，錢就轉到他工廠去週轉，他還說跟我
    結婚會過戶一套房子給我，所以我想投資失利也沒關係，怎
    麼知道他是騙。像是有一年快過年了，他說他的工廠要分紅
    ，說幾個同學都要投資，但他不要他同學投資，說自己人投
    資比較好，要我快點拿10萬元來。被告的理由就是投資澳門
    幣、投資工廠就這兩樣，沒有別的，另外黃宗志過世時我們
    準備要結婚了，他有以此為理由跟我借錢，說黃宗志住院被
    車撞在臺南沒錢，住院要醫療費用，之後還有喪禮等等。我
    交錢的方式除了轉帳轉入郵局，其他的都是現金或到郵局存
    款，但對於郵局存了多少錢跟內容是什麼、時間這些我記不
    太清楚了等語（見易卷第254至270頁）明確。
　2.除告訴人前開證述外，告訴人與被告交往期間，曾有下列3
    段對話與系爭款項有關，並經本院當庭勘驗告訴人所提出之
    錄音檔案，勘驗結果如下（見易卷第182至183、187至202頁
    勘驗筆錄及附件）。
　⑴第1段對話：　
發言者 內容 告訴人 承認齁？ 被告 承認啊！有借就要有還啊。 告訴人 對啊，你以前借老闆啊！你叫我跟她，你叫我借到30萬耶，你知道嗎？ 被告 我知道啦！ 告訴人 對啊。 被告 一次20，一次10萬啦。 告訴人 對啊，你說還了，你什麼時候還的啊？我們跟你，我都沒跟你要一分錢。 被告 那10萬…  告訴人 你後面還一直借一直借，你知道嗎？ 被告 唉，我弄錯。 告訴人 只是跟那個大姊借15萬。 被告 我弄錯，還有另外一個10萬也給你了，臺中的10萬。 告訴人 對啊，臺中10萬大姐、大姐、大姐15萬，對啊。 被告 15萬，我都給啊，兩個25萬我不是都給你了嗎？ 告訴人 那只有老聞娘的錢沒给你知道嗎？對啊，那個10萬塊錢我送到那個新生南路路口，我叫你寫的條子你還記得？不是老闆娘說叫你寫條子，後來20萬就沒有寫，是不是啊？我都沒跟你開口要嘛，你這幾年我有給你要嗎？我知道你困難，我也不敢跟你要。 被告 那時公司剛倒閉啊。 告訴人 對啊，我就跟老闆娘講乾脆我這裡薪水扣嘛，還一直扣一點的又有的時候沒扣，扣了我都沒有錢了，她扣哪裡有辦法一直扣完，全部扣完啊。說她急著用錢啊，她才跟你要的啦。你說我是搞什麼鬼，你以為是我是搞鬼是不是？我搞鬼也不會去搞那十萬塊錢嘛。我不是那種小人啦，說實話啦。我在…  被告 不是，我說你兩個是不是在那裡弄。 告訴人 弄什麼啊？她又沒有到店裡來，他只說急著要用啊，我錢還沒扣完。 被告 他就是一直扣你的薪水。 告訴人 還沒扣完啦！懂嗎？ 被告 那還沒扣完，就繼續扣啊。 告訴人 那你有…那她意思是說，你有辦法想辦法你自己先還，這樣子，她說她要急著用，一直扣我一直扣我，你一分錢都不拿給我一直扣我。我為你付出那麼多啊你說開玩笑啊，我又不是做生意的人，我賺薪水的人啊，那個時候錢都幫你都幫你，你有困難我就幫，你有困難我就幫。 被告 但是，我能夠還我就還啊。像你說你臺…  告訴人 你只是只是臺中那個大姐有還，那是今年借的，你以前借的根本一分錢都沒有還，你知道嗎？因為臺中那大姐是人家好心好意，借給你幫你的。 被告 那我也有還啊！ 告訴人 對啊！ 被告 我不是沒有還。 告訴人 那以前的沒還啊，以前的我沒跟你要啊，看你這麼困難我怎麼跟你要啊？後來你都倒閉了，都沒錢了我怎麼要，你說是不是？我們第一次認識，那個一開始認識我就拿30萬給你，你記得啊？那時我的錢都發霉了囤在家裡，後來的10萬、20萬、5萬，你兒子出了…，也拿了那麼多錢去，後來你又說公司要分紅，叫我投資，又拿。 被告 投資，我每個月也有紅利啊。 告訴人 那是後來！你逼我，要不要投資啊？分紅啦？什麼過年啦，其實你公司都倒了啦，那個時候。 被告 後來不是每個月也有寄紅利給你嗎？ 告訴人 那是開始、拿30萬的時候！我們剛認識的時候，拿30萬的時候，你說去做匯率，那個時候一次拿3000、4000、5000、6000，拿了幾個月啊，我記得啦，然後就沒有了啊。 被告 那有有有匯錢給你啊，5800…  告訴人 那後來都沒有了啊。 被告 1萬5800... 告訴人 後來還有嗎？我問你？ 被告 蛤？ 告訴人 後來還有嗎？ 被告 後來就公司倒掉啊，就沒啦。  告訴人 對呀。 被告 那時做匯率還有啊，一次匯給你啊。 告訴人 唉啊，匯了幾個月，你不要說一直匯一直匯，匯了3、4個月呀。 被告 不只啦！ 告訴人 你發票拿來看！不只。 被告 不只3、4個月。 告訴人 不只，你3、4個月你就沒有去了，你都騙我去去去去。 被告 不只啦。 告訴人 唉呀，我懶得跟你爭啦，我記得清清楚楚啦，我跟你講啊。  被告 不只3、4個月啦，沒有那麼短…  告訴人 不只3、4個月。 被告 最起碼有1年啦。 告訴人 哪裡有一年？3、4個月了，你說要跟我結婚，又說兒子出事了、什麼了。唉！這是這是騙局啦，我知道你啦！ 被告 兒子出事是真的啊，兒子死掉啦，我騙你幹嘛。  告訴人 你兒子是得癌症死的。 被告 胡說八道！ 告訴人 他…  （勘驗結束）  
  ⑵第2段對話：
發言者 內容 告訴人 我上次算，差不多有160、170萬了吧，有吧？ 被告 我不曉得。 告訴人 你不是有記嗎？ 被告 有記，我沒有去看，因為我也不敢看啊。 告訴人 亂講，呵呵呵，你不敢看。 被告 因為我怕看了欠妳… 告訴人 對啊，差不多170啊，180萬。 被告 欠老婆太多錢…我怕看了會… 告訴人 你知道欠我很多齁？ 被告 嗯，怕看了會暈倒。 告訴人 看了會暈倒。我都以為你沒記。 被告 我有記啦。  告訴人 你真的有記喔？哪天哪月哪日，你有記喔？ 被告 我都有寫，都有寫啊！你用匯的、用拿的、郵局匯的，都有寫，一毛錢都沒有，所以我… 告訴人 有寫，記得就好啊。 被告 將來還是一毛錢都不會少。 （勘驗至19：55，以下省略）  
  ⑶第3段對話：
發言者 內容 被告 那更難。 告訴人 為什麼？ 被告 因為那房子更貴啊，要800多萬。 告訴人 那法院有給你，那個沒有吧？ 被告 法院還沒有拍賣。  告訴人 你不是交錢了？還沒拍賣？ 被告 嗯。 告訴人 你那個小套的可能賣得比較快吧齁？ 被告 唉。那更難賣，你要賣多少？賣100萬也沒有人要。  告訴人 那賣給我啊！那你過戶給我好了啦，一百萬你過戶給我還好了啦。 被告 過戶給你？ 告訴人 對啊。 被告 你要怎麼樣用？你意思說有拿到房子就好？ 告訴人 呵呵呵呵。 被告 我怎麼不曉得。 告訴人 呵呵。 被告 錢沒有拿到沒關係，有房子也好。 告訴人 對啊，有房子有地方住就好了。 被告 啊現在也是一起在法院，送去拍賣啦，等他法院看怎麼樣再說啊。 告訴人 你不是賣那一套啊？有一個小的也送到法院啦？ 被告 都送啦，南嵌的也送啦。很好吃，很甜啊。 （背景有電視機播放之聲音） 告訴人 你吃啊。啊小的可能賣不了多少，那太便宜了賣掉了你也划不來喔。  被告 小的，200多萬啊。 告訴人 兩百多萬誰要？ 被告 新的房子，小的也是300多而已，所以給你買這個舊的。 告訴人 你以前不過戶給我，我就好了。 被告 嗯。 告訴人 我有一百多萬，那過戶那一套房子不夠嗎？ 被告 夠啦。 告訴人 對啊。 被告 那頂多不超過兩百。 告訴人 那那我你你在我那裡，扣掉兩百萬你不知道。 被告 一百多啦！ 告訴人 一百多？多多少？ 被告 沒有啦，一百一左右啦。 告訴人 你少來欸！ 被告 我算過啦。 告訴人 我等一下拿單子給你看。 被告 嗯啊，我算過啦。 告訴人 嗯啊，一百五六萬、五六十萬，你知道嗎？ 被告 沒有那麼多啦。 告訴人 你不相信喔！我拿單子給你看！沒有那麼多，五萬、兩萬、十萬、二十萬、四十萬、三十萬，是不是？ 被告 嗯。 告訴人 啊五萬兩萬很多吔！十萬、二十萬。 被告 好啦，我送去拍賣的看法院怎麼樣，裁決裁下來再分一些給妳。 告訴人 你捨不得啦，我以前就跟你講了，你捨不得啦。  被告 會啦。 告訴人 會？那麼多隨便小套來一套也可以啊，我錢就捨得給你，你捨不得給我。  被告 好啦。 告訴人 現在搞得像個窮光蛋一樣。 被告 好，好啦，這樣更好，我也省了一個心事。 告訴人 可是那個老闆娘的二十萬還是要拿來還耶，我沒辦法還給她。 被告 好。 告訴人 真的，我不是開玩笑喔。 被告 對啦。 告訴人 因為這個月…今天又要交房租了，我沒錢交。 被告 你是有領薪水，我還沒有薪水可以領。 告訴人 我領薪水，你知道這裡那裡那天那個給你借5000塊、1600沒有還，還給她，替你還債啊。 被告 我齁，我連健保現在都沒有繳。 告訴人 你繳你繳什麼健保啊，你們這個年齡了還繳健保喔？ 被告 要，要要繳。  告訴人 亂講。 以下與本案無關部分省略。  被告 啊你不想跟我一起走下去喔？你想你一個人過喔？想以後老了就自己過喔？是不是啊？有多少錢就領多少，你他奶奶的。 告訴人 我怎麼不想？ 被告 你要跟我過！你不用擔心沒有飯吃，我不會把你甩掉，以後你七老八十比我老，你過馬路我會保護你。 告訴人 哈哈哈哈，唉啊，我就是煩那個錢的事啊，你知道嗎？啊… 被告 我也是啊！我做生意倒掉我有什麼辦法，我倒了3000多萬啊！我還不跟你講，我倒3000多萬啊。 告訴人 你倒還有女兒靠，我靠誰啊？ 被告 女兒，女兒他也要生活啊，那妳女兒能夠靠嗎？我問你啊？ 告訴人 我又沒在大陸啊。 被告 那妳女兒在大陸一樣啊，妳能… （勘驗結束）  
  3.細繹對話內容如下：
　⑴第1段對話中，告訴人係對被告未返還其代被告向老闆所借之
    款項有所不滿，故先於對話中表示「你叫我跟她（指老闆）
    借，你知道嗎」、「你說還了，你什麼時候還的啊？我們跟
    你，我都沒跟你要一分錢」、「你後面還一直借一直借，你
    知道嗎」，被告則未否認有借款之情形，僅稱「我知道啦」
    、「唉我弄錯」、「臺中大姊25萬不是都給你了嗎」，承認
    有上開借款，表示其弄錯款項，但有償還其他筆借款，告訴
    人因而抱怨「只有老聞娘的錢沒给你知道嗎」、「我都沒跟
    你要，我知道你困難，不敢跟你要」、「你有辦法想辦法你
    自己先還」、「我就跟老闆娘講乾脆我這裡薪水扣嘛，還一
    直扣一點的又有的時候沒扣，扣了我都沒有錢了」、「你一
    分錢都不拿給我，一直扣我，我為你付出那麼多，錢都幫你
    ，你有困難我就幫」、「以前的沒還啊，以前的我沒跟你要
    」，被告則接著回應「公司剛倒閉沒有錢還」、「可以就繼
    續扣（告訴人薪水）」、「我能夠還我就還啊」，坦承願意
    還款，但仍稱公司倒閉後沒有錢可以還。嗣告訴人轉而提及
    之前另外投資之款項，稱「你兒子出了…，也拿了那麼多錢
    去」、「你又說公司要分紅，叫我投資，又拿」、「你逼我
    ，要不要投資啊？分紅啦？什麼過年啦，其實你公司都倒了
    啦，那個時候」、「你說要跟我結婚，又說兒子出事了」，
    明確指出被告有以「黃宗志出事」、「公司分紅」、「投資
    」、「過年投資」為由向其拿錢，而被告聽聞此情，非僅未
    就拿錢一事有任何反駁，甚至稱「每個月也有給投資之紅利
    」、「做匯率還有啊，一次匯給你啊」、「公司倒掉就沒啦
    」、「黃宗志出事是真的啊」等，主動提及雙方間有「投資
    」、「做匯率」之金錢往來關係，其因此長期給付告訴人紅
    利、匯率所得，更主張黃宗志係出事而死亡，於告訴人稱黃
    宗志係因癌症死亡時，責罵告訴人胡說八道。
　⑵第2段對話中，被告與告訴人直接談到被告積欠告訴人金錢一
    事，告訴人表示「差不多有160、170萬」，被告則稱「我不
    曉得」，更主動提及「我有紀錄但沒有去看」、「欠老婆（
    即告訴人）太多錢，怕看了會暈倒」、「自己有紀錄，都有
    寫，用匯的、用拿的、郵局匯的，都有寫，將來一毛錢都不
    會少」，除承認有收取款項外，更承諾有記帳，款項不會少
    。
　⑶第3段對話中，被告與告訴人原本係在討論被告房子遭法院拍
    賣後之進度事宜，告訴人因聽聞被告表示小套房較難賣，而
    要求被告將該套房過戶給自己，稱「100萬你過戶給我」、
    「錢沒有拿到沒關係，有房子也好」，被告則推稱房子都一
    起在法院，先送去看拍賣結果。接著告訴人以「你在我那裡
    ，扣掉兩百萬」，表示被告尚積欠其200萬元債務未償還，
    被告回稱「我算過，只有110左右」，兩人因此就欠款之實
    際數額發生爭執，告訴人堅持為150、160萬元，被告亦堅稱
    「沒有那麼多」，並答應被告之後會還款，現在自己沒有薪
    水，另稱之前做生意倒掉、倒了3000多萬元等語。
  ⑷審酌被告與告訴人於上開對話中，談話內容均連續未間斷、
    問答脈絡亦連貫而無違和，兩人復均會主動開啟其他話題，
    就有疑義之處，被告也會立即提出爭執、反駁（例如就投資
    有無交付紅利、交付紅利之金額、實際欠款之數額等），足
    信上開談話係在被告、告訴人均自然、無壓力之情形下發生
    ，自難認被告於該段對話中，有何刻意呼應告訴人陳述、以
    不利於自己之內容虛偽陳述之必要，是被告於上開對話中所
    述之內容，應屬實情無誤。再佐以兩人談話中，告訴人提及
    被告借款、遲未還款、被告兒子出事時被告拿了很多錢走、
    被告逼其投資公司、過年時要求投資等事宜後，遭受指責之
    被告，非但未曾否認有以上開理由向告訴人借款，反而主動
    提及自己有償還其他筆借款、希望可以繼續扣告訴人之薪水
    以還款、能夠還錢會還，但公司倒閉沒有錢，嗣遭告訴人質
    疑係詐騙後，更主動爭執、反駁稱「投資有給告訴人紅利」
    、「做匯率有匯錢給告訴人」、「兒子真的出事、不是因為
    癌症死亡」、「做生意倒掉3000多萬元」，再於告訴人詢問
    欠款情形時，自承「欠告訴人太多錢，不敢看」、「對欠告
    訴人的錢均有紀錄，告訴人是用匯款、郵局、拿的方式交付
    金錢都有紀錄，一毛都不會少」，表明告訴人交付金錢之方
    式，甚至於告訴人提及欠款可以過戶小套房抵債償還後，篤
    定表示「自己有算過欠款，欠款金額為110萬元」。在在均
    可證明告訴人所證稱被告有以「投資澳門幣」、「投資樹林
    工廠可獲利分紅」、「兒子出事需要金錢」為由，向告訴人
    索取投資、借款等情，確屬真實，而依照被告自行會算之結
    果，亦可認系爭款項之金額至少已達110萬元無訛。
　4.另參酌被告除與告訴人交往外，亦曾於108年6月間認識另名
    女子伍秀英，與伍秀英認識不久後，即以投資購買台積電股
    條、買賣港幣炒作匯率為由，要求伍秀英參與投資，經伍秀
    英拒絕後即未再與伍秀英聯絡等情，亦有伍秀英之證述（見
    偵卷第13至14頁），以及其所提供與被告間之LINE對話，被
    告傳送「委託操作匯率必須簽訂委託書，才有憑證，必要時
    可公證手續。你害怕被騙，所以不敢隨便委託，很可惜，放
    棄賺錢機會，以後不可能，再向你提起任何賺錢之事了」（
    見他卷第32頁），更證被告於案發期間，對外確有以「匯率
    」、「投資」為由，邀約女子投資、交付投資款項之行為。
    此外，被告自承其與告訴人原訂104年6月結婚，因告訴人欲
    當6月新娘，兩人並有拍攝婚紗照，後來因黃宗志車禍過世
    ，不能辦喜事而未結婚等語（見偵卷第211頁，易卷第271頁
    ），亦與兩人對話中，告訴人提及「你說要跟我結婚，又說
    兒子出事了」、「你兒子出了…，也拿了那麼多錢去」，指
    責被告結婚前，因黃宗志出事而未結婚、因此向告訴人要錢
    等情相符，足證告訴人前開證述被告以黃宗志出車禍急需醫
    藥、喪禮費用為由，向其借款一事，亦屬真實。
  5.從而，黃宗志既早於被告與告訴人預計104年6月結婚前之「
    103年11月20日」，即因「舌癌」而非車禍過世（見易卷第1
    67頁死亡證明書），被告亦自承沒有開過工廠、沒有為告訴
    人投資澳門幣（見易卷第110、270至272頁），卻仍以「投
    資樹林工廠，過年可分紅」、「投資澳門幣」、「於結婚前
    以黃宗志出事需要金錢」為由，向告訴人取得系爭款項110
    萬元，使告訴人在誤認上開投資、借款事由為真之情形下，
    同意交付系爭款項，自屬詐術之行使，因此使告訴人受有財
    產上之損害。至檢察官雖另聲請傳喚證人伍秀英、鄭秀麗到
    庭，然本案事證業經本院認定如前，伍秀英、鄭秀麗復非親
    身參與告訴人與被告交往、系爭款項交付過程之人，難認與
    本案之犯罪事實有何相關，即無傳喚之必要，附此敘明。　
     　
　㈢檢察官雖主張被告於本案中施用詐術，自告訴人詐得之金錢
    共為157萬元，款項之交付時間、地點則如起訴書附表編號1
    至12所載。然此部分，均係以告訴人之指述及系爭借條為據
    。經查：
　1.系爭借條乃告訴人自行製作，用作記帳之文件，該文件上借
    款文字、金額、時間及末尾「黃良雄」之文字，均係告訴人
    自行書寫而來，業據告訴人於本院審理中證述明確（見易卷
    第257至259頁），而系爭借條上所蓋「黃良雄」之印文，告
    訴人雖稱係被告持印章親自蓋印，然被告否認曾蓋印上開印
    文，亦否認持有上開印文之印鑑，本院審酌系爭借條上「黃
    良雄印文」之樣式，與本院函詢桃園○○○○○○○○及中華郵政後
    ，戶政事務所及中華郵政所提供被告歷次登記印鑑之證明、
    開戶留存印鑑之樣式，無論大小、篆刻字體均有顯著不同（
    見易卷第121、161至163、173至178頁），卷內復無任何足
    資證明系爭借條上之印文確係被告持自身印鑑蓋印而來，尚
    難認系爭借條確經被告蓋印，表示被告確認、同意記載之借
    款時間、金額之意。是系爭借條既為告訴人單方製作、記載
    之內容，亦無從認定經被告蓋印同意，本質上仍僅屬告訴人
    之單方指訴。
　2.關於交付款項給被告之時間及數額，告訴人雖於本院審理中
    證稱應如系爭借條之內容所載，其係於交付款項之當天即將
    該筆款項記載於系爭借條上，是一天一天補進去，今天沒記
    ，明天就記了等語（見易卷第258至259、267頁），然此與
    其提起告訴時，主張其曾與被告發生爭執，被告因此將記載
    152萬元之借據撕毀，系爭借條係告訴人於「105年4月20日
    」另行撰擬而來之過程（見他卷第6至7頁）有相當出入，且
    告訴人所稱起訴書附表編號3、6、8、11至12款項，係其於
    各該日期至郵局以現金存入被告郵局帳戶一事，亦與被告郵
    局帳戶之歷史交易明細不合（見偵卷第169至199頁），復經
    告訴人表示其對於存款之金額、時間、次數均不復記憶等語
    （見易卷第268至269頁），依此，足見告訴人此部分指述仍
    有相當之瑕疵。是告訴人與被告間，固可認有因投資、借款
    為由之金錢往來，並可認往來金額高達110萬元（如上述㈡部
    分），然超出此範圍之款項，除告訴人之單一指述外，並無
    金流依據，亦無相關補強證據可佐，依罪疑有利被告之原則
    ，本院僅能認定告訴人因本案詐欺所交付被告之金額共為11
    0萬元，至告訴人逾此部分之指述及證述，尚不能採為不利
    被告之認定，併此敘明。
　㈣被告辯稱不採信之理由：
　1.被告雖辯稱其未以投資澳門幣、外匯、樹林工廠、黃宗志車
    禍及過世等事由向告訴人索得金錢，對話錄音內提到借款部
    分，後來也沒有達成借款之事實云云。然查，被告於上開錄
    音之對話中，遭告訴人指責遲遲未返還借款、逼其投資公司
    、因黃宗志出事而拿走大筆款項後，非但未與一般遭受不實
    內容指控之人，會因感驚訝、被冤枉而有出言異議、爭執釐
    清事實之常見反應，反而呼應告訴人之言詞，僅以「公司倒
    閉」、「投資有給付紅利」、「有作匯率而匯錢給告訴人」
    、「黃宗志真的出事，不是死於癌症」，欲向告訴人提出借
    款、未還款之相應解釋，甚至於他次對話中，兩度明確供稱
    知悉告訴人給付金錢方式包含「匯款」、「郵局」、「現金
    」，其自己有紀錄、一毛都不會少，自承積欠告訴人之金額
    更高達110萬元。審酌被告與告訴人均非資力特別雄厚之人
    ，110萬元對其等而言，當非甚小之數額，若非被告確實有
    以上開事由要求告訴人交付金錢，衡情實難認被告有何於談
    話中提及公司倒閉、投資有紅利、匯率給付獲利，甚至稱借
    款金額達110萬元、借款太多不敢看帳務怕暈倒等語之可能
    ，由此益見被告於此部分所述之內容，應屬真實。且審究上
    開對話之內容，均非針對「將來可能之借款」，而係就「已
    經發生款項」之投資或借款金額、原因及還款與否進行討論
    、爭執，當亦無被告辯稱「錄音後沒有達成借款」，錄音內
    容與事實不符之情形可言。是被告上開辯稱，即不足採。
　2.被告又辯稱其未曾向告訴人借款、拿錢，反而係告訴人向其
    借錢，附表編號1至6之匯款，係告訴人分期償還之欠款云云
    。惟查，被告此部分辯稱，除與告訴人提出之錄音對話中，
    被告一再表示「欠告訴人太多錢，不敢看」、「對欠告訴人
    的錢均有紀錄」、「自己算過的欠款金額為110萬元」，承
    認積欠告訴人高額借款時，從未提及「告訴人向被告借款」
    、「告訴人應償還被告款項」之情形顯然不符外，被告就「
    告訴人曾向被告借款、告訴人須還款」一事，更未能提出任
    何證據以實其說，足認被告此部分所辯，僅係臨訟卸責之詞
    ，亦不足採。
  3.被告復辯稱本案縱係因投資、借款為由而交付系爭款項，然
    告訴人於案發時已有相當智識程度及社會經驗，對於是否交
    付系爭款項，本應係依雙方往來情形、就被告之生活、工作
    及償還能力綜合評估是否借款，即便投資失利，亦不能認被
    告係詐欺云云。然查，投資本身含有風險，亦會因投資標的
    、市場環境、投資方式有獲利與否之差異，同意投資之人須
    承擔相對應之損益風險，固屬合理，然本案中，被告係以「
    虛偽不實」之理由（即代為投資澳門幣、投資樹林工廠、黃
    宗志出車禍需醫藥、喪禮費用）要求告訴人交付金錢，致告
    訴人因此陷於錯誤，在「誤認使用事由」之情形下交付系爭
    款項，可見本案係因被告佯稱「虛偽不實」理由之「詐術」
    而來，被告既未曾履行相關之投資項目，則告訴人所受之損
    害，自與「投資本身所含之風險」、「自身風險評估」無涉
    ，更不能以告訴人應自行評估一事，解免被告施用詐術詐欺
    之責任，是被告此部分辯稱，亦顯不足採。
　4.至被告辯稱系爭借條係告訴人單方書立，內容為告訴人之單
    方指述部分，因本院已認系爭借條本質上屬告訴人之指述，
    並未作為認定此部分犯罪事實存在之證據，是被告此部分辯
    稱，仍非有據。
　㈤綜上所述，被告前揭所辯，均不足採，本案事證明確，其犯
    行堪以認定，應予依法論科。
三、論罪科刑：
  ㈠新舊法比較之說明：
　1.犯罪之實行，學理上有接續犯、繼續犯、集合犯、吸收犯等
    實質上一罪之分類，因均僅給予一罪之刑罰評價，故其行為
    之時間認定，當自著手之初，持續至行為終了，並延伸至結
    果發生為止，倘上揭犯罪時間適逢法律修正，跨越新、舊法
    ，而其中部分作為，或結果發生，已在新法施行之後，應即
    適用新規定，不生依刑法第2條比較新、舊法而為有利適用
    之問題（最高法院108年度台上字第1179號判決意旨參照）
    。
　2.經查，被告自102年某日起至106年7月24日止，多次以「可
    代為投資澳門幣，每月可分紅取得利潤」、「黃宗志出車禍
    急需醫藥、喪葬費用」、「樹林工廠需資金，可投資獲取分
    紅」之不實理由，對告訴人施用詐術，使告訴人陷於錯誤而
    交付系爭款項，是被告詐欺告訴人之行為時間，雖橫跨刑法
    第339條第1項詐欺取財罪於103年6月18日修正公布，同年月
    20日施行之前、後，惟被告前揭犯行應論以接續犯之實質上
    一罪（詳後述㈢），並於修法後始終止，依上開說明，應逕
    適用修正後之新法，而無新舊法比較之問題。
　㈡核被告所為，係犯刑法第339條第1項之詐欺取財罪。　　
  ㈢被告就本案之詐欺取財犯行，係於與告訴人交往之過程中，
    接連以相類同之理由，在相近之地點詐欺告訴人，主觀上應
    係基於詐欺告訴人之單一目的而為，各行為之獨立性極為薄
    弱，依一般社會觀念難以強行分離，在刑法評價上，以視為
    數個舉動之接續施行，合為包括之一行為予以評價，較為合
    理，屬接續犯，應論以一罪。
　㈣累犯加重其刑：
　　被告於89年2月底起至92年3月間止，即曾以自己喪偶尋覓伴
    侶為幌，參加各地婚友社，透過婚友社介紹失婚或喪偶之女
    子與之結識，並佯稱欲與該女子結婚，作為其詐騙金錢之對
    象，於此期間先後結識女子侯采杏、羅桂英、徐羅金妹、張
    滿香（下稱侯采杏等4人），佯稱其為前副總統李元簇之學
    生，可透過李先生之財務長將金錢投資到太平洋建設公司，
    按月收取優厚之紅利等語，使侯采杏等4人陷於錯誤，依序
    侯采杏交付投資款1305萬元；羅桂英交付投資款1000萬元；
    徐羅金妹交付投資款200萬元；張滿香交付投資款865萬元之
    犯行，經臺灣高等法院以97年度上更㈡字第215號判決犯連續
    詐欺取財罪，處有期徒刑4年確定（下稱前案），並於101年
    2月14日縮短刑期假釋出監，所餘期間付保護管束，再於101
    年12月7日因假釋中付保護管束期滿，未經撤銷，以已執行
    完畢論（見易卷第299至300頁）。是被告於受徒刑之執行完
    畢後，5年以內故意再犯本案有期徒刑以上之詐欺取財罪，
    為累犯。審酌被告所犯本案與前案，均係詐欺取財之犯罪，
    犯罪型態、侵害法益、罪質均甚為雷同，顯見被告未因前案
    刑罰執行後有所警惕，對刑罰之感應力顯然薄弱，有加重其
    刑之必要，本案復經檢察官於起訴書主張上開構成累犯之事
    實，及於審理中引用起訴書之記載，被告則表示對於前案紀
    錄表無意見（見易卷第357至360頁）等節，暨本案情節無罪
    刑不相當或違反比例原則之情形，參諸司法院釋字第775號
    解釋意旨，應依刑法第47條第1項規定加重其刑。
  ㈤爰以行為人之責任為基礎，審酌被告有資金需求，卻不思以
    正當途徑獲取金錢，竟利用告訴人對其說詞、感情上之信賴
    ，以不實之理由，使告訴人長期陷於錯誤而同意交付系爭款
    項，所為實不足取。並參酌下列事項：
  1.被告除前述構成累犯之前科外（此部分已經累犯加重，爰不
    重複評價），另曾基於詐欺取財之犯意，於黃宗志過世後之
    106年9月12日至107年1月26日間，多次向顏靜韻佯稱黃宗志
    生病需要醫藥費、需要清償債務之不實理由，致顏靜韻陷於
    錯誤，匯款5萬2470元至被告郵局帳戶內，此情並經臺灣高
    等法院以108年度上易字第903號判決處有期徒刑4月確定，
    有上開判決在卷可佐（見偵卷第135至139頁）。又告訴人於
    109年間發現黃良雄可能涉及詐欺，為求確認事情真相而致
    電黃良雄之女黃宗嫻時，黃宗嫻亦於電話中向被告表示「又
    來了」、「每隔幾年這件事情就會發生一次」、「每隔幾年
    就會有一個女人打電話過來問我說，我爸爸有沒有做什麼做
    什麼」、「所有一切他跟你說的，大部分都是騙人的」，經
    告訴人告知被告係表示樹林有工廠、工廠倒閉要去澳門做匯
    率、做匯率有利潤要求拿錢等語後，黃宗嫻更稱「又來啦，
    又來啦」、「怎麼可能嗎」、「那你就是從頭到尾被他騙的
    徹徹底底」、「我只是覺得世界上的笨女人怎麼那麼多，他
    可以一個騙過一個」等語（見易卷第192至196頁勘驗筆錄附
    件），足見被告雖因類似之犯行經我國司法程序介入懲處，
    然仍未能因此心生警惕，反省、改變自身作為，反而仍持續
    以類似手法詐欺不同之女子，惡性確屬重大。
  2.被告犯罪後迄今始終否認犯行，非但未與告訴人達成和解或
    表示任何歉意，亦未賠償告訴人之損失外，更全盤否認與告
    訴人間有借錢、資金之往來，反稱告訴人所給付之款項均係
    「還款」，復於訴訟中對告訴人提出諸多指責（例如「請告
    訴人摸著自己良心說話不要陷害別人」、「告訴人不守婦道
    」、「我不願意當綠帽仔」、「講出去會笑死人」、「告訴
    人因行為不檢被我趕出去」，見易卷第270至271頁），復稱
    對於過去的案子均問心無愧，是想幫大家賺錢，但賺不到沒
    辦法云云（見易卷第358頁），均顯不足為犯後態度之有利
    考量。
  3.兼衡告訴人因受被告詐欺而交付之借款金額高達110萬元、被告過往素行、犯罪動機、目的、手段，暨被告自述專科畢業之智識程度，先前係生意人，目前沒有工作，家庭經濟狀況還可以，2個女兒會給其扶養費，自己在外租屋居住（見易卷第360頁）等一切情狀，量處如主文所示之刑，以資懲儆。
四、沒收：　　　　　
  ㈠犯罪所得，屬於犯罪行為人者，沒收之；前二項之沒收，於
    全部或一部不能沒收或不宜執行沒收時，追徵其價額，刑法
    第38條之1第1項前段、第3項分別定有明文。
  ㈡被告因本案犯行所取得之系爭款項共110萬元，乃屬犯罪所得
    ，扣除其以「紅利」名義返還之2萬1000元外，尚有107萬90
    00元為被告所有，爰依刑法第38條之1第1項前段規定宣告沒
    收，並於全部或一部不能沒收或不宜執行沒收時，依同條第
    3項規定，追徵其價額。至被告如於本院宣判後有全部或一
    部賠償之行為，僅涉及檢察官執行時是否扣抵犯罪所得，無
    礙於本院所為犯罪所得沒收或追徵之宣告，併此敘明。　
據上論斷，應依刑事訴訟法第299條第1項前段（依法院辦理刑事
訴訟案件應行注意事項第159點，判決書據上論結部分，僅引用
應適用之程序法條），判決如主文。　　
本案經檢察官邱耀德提起公訴，由檢察官楊淑芬到庭執行職務。
中　　華　　民　　國　　111 　年　　8 　　月　　18　　日
              刑事第十庭    審判長法  官  林孟皇
　　　　　　　
                                  法  官  趙書郁 
　　　　　　　　　　　　　　　　　
                                  法  官  林柔孜　 
上正本證明與原本無異。 
如不服本判決應於收受送達後20日內向本院提出上訴書狀，並應
敘述具體理由；其未敘述上訴理由者，應於上訴期間屆滿後20日
內向本院補提理由書（均須按他造當事人之人數附繕本）「切勿
逕送上級法院」。告訴人或被害人如對於本判決不服者，應具備
理由請求檢察官上訴，其上訴期間之計算係以檢察官收受判決正
本之日期為準。 因疫情而遲誤不變期間，得向法院聲請回復原
狀。
                                  書記官  林柏瑄
中　　華　　民　　國　　111 　年　　8 　　月　　19　　日
附錄本案論罪科刑法條：
中華民國刑法第339條
（普通詐欺罪）
意圖為自己或第三人不法之所有，以詐術使人將本人或第三人之
物交付者，處5年以下有期徒刑、拘役或科或併科50萬元以下罰
金。
以前項方法得財產上不法之利益或使第三人得之者，亦同。
前二項之未遂犯罰之。
附表：
編號 起訴書附表編號 交付時間 交付地點 交付方式 交付金額（新臺幣） 事證 1 13 105年3月31日 臺北公館郵局 轉帳存入被告郵局帳戶 1萬元 被告郵局帳戶之交易明細表 2 14 105年5月20日 臺北公館郵局 轉帳存入被告郵局帳戶 2萬元  3 15 105年6月30日 臺北公館郵局 轉帳存入被告郵局帳戶   5000元  4 16 105年6月30日 臺北公館郵局 轉帳存入被告郵局帳戶   5000元  5 17 105年7月7日 臺北公館郵局 轉帳存入被告郵局帳戶   5000元  6 18 106年7月24日 臺北公館郵局 轉帳存入被告郵局帳戶   5000元